【裁判字號】    97,訴,614
【裁判日期】    990129
【裁判案由】    確認贈與關係不存在等
【裁判全文】
臺灣嘉義地方法院民事判決               97年度訴字第614號
原      告  戊○○○
訴訟代理人  何永福律師
複 代理 人  黃文力律師
            陳忠  律師
            己○○
被      告  丁○○
            丙○○
共 同訴 訟
代  理  人  蕭敦仁律師
複 代理 人  黃裕中律師
            張巧妍律師
上列當事人間確認贈與關係不存在等事件，本院於民國99年1月2
9日言詞辯論終結，判決如下：
    主  文
被告丙○○應將附表所示其所有之系爭土地及建物之所有權辦理
移轉登記予原告。
原告其餘之訴駁回。
訴訟費用由被告負擔。
本判決於原告以新臺幣捌拾陸萬元供擔保後，得假執行。但被告
以新臺幣貳佰伍拾柒萬捌仟壹佰陸拾柒元為原告預供擔保後，得
免為假執行。
    事實及理由
一、原告起訴主張：
  (一)原告與被告為祖孫關係，原告所有之嘉義市○○段車店小段
    250地號，地目建，面積191平方公尺，權利範圍三分之一之
    土地，及其上建物（嘉義市○○段車店小段1754建號，門牌
    號碼：嘉義市○○路○段14號，權利範圍三分之一，下稱系
    爭房地），於民國84年3月14日，原告無償贈與被告丁○○
    ，雖以買賣為登記原因，實無對價關係之贈與行為。被告丁○○於97年8月1日，又將其受贈原告之系爭房地，無償贈與
    被告丙○○。詎被告丁○○於97年8月20日，竟無故以不堪
    入耳之三字經辱罵原告，並至原告住處叫囂恐嚇，謂：「原
    告如不開門出來，要放火燒原告。」，致使原告心生畏懼，
    不敢開門，被告丁○○進而毀損原告之門窗，核被告丁○○
    之行為，應已構成民法第416條第1項第1款及第2項所規定撤
    銷贈與之法定事由，依同法第419條第1項之規定：「贈與之
    撤銷，應向受贈人以意思表示為之。」，原告依上揭條文之
    規定即得撤銷贈與被告丁○○之系爭房地，並以本起訴狀膳
    本送達於被告丁○○作為撤銷贈與之意思表示。
  (二)依民法第419條第2項之規定：「贈與撤銷後，贈與人得依關
    於不當得利之規定，請求返還贈與物。」及同法第183 條之
    規定：「不當得利之受領人，以其所受者，無償讓與第三人
    ，而受領人因此免返還義務者，第三人於其所免返還義務之
    限度內，負返還責任。」，原告自得依不當得利之規定請求
    被告丁○○返還贈與物，惟被告丁○○於97年8月1日，又將
    其受贈自原告之系爭房地，無償贈與被告丙○○，故原告自
    得依民法第183條之規定，直接請求不當得利之受讓人即被
    告丙○○將其受贈自被告丁○○系爭房地返還登記與原告。
  (三)因之聲明：1.請求確認原告於84年3月14日將系爭土地及建
    物之房地所有權贈與被告丁○○之贈與關係不存在。2.被
    告丙○○應將其所有如附表之系爭土地及建物之房地所有權
    辦理移轉登記予原告所有。3.原告願供擔保，請宣告准予假
    執行。
二、被告則以下列言詞置辯，並聲明：1.原告之訴及假執行之聲
    請均駁回。2.倘受不利判決，請準被告提供擔保免為假執行
    。緣原告將被告之父即訴外人張崇嶽自其父即原告配偶於78
    年5月繼承而得嘉義市○○段車店小段205地號土地，擅自出
    租獲取租金，迄84年間，始為訴外人張崇嶽發覺向原告表示
    異議，且有鑒於訴外人張崇嶽自其父繼承之財產在繼承人中
    最少，故原告同意將系爭房地所有權移轉登記予訴外人張崇
    嶽補償，另由訴外人張崇嶽支付原告之生活開銷，訴外人張
    崇嶽則指定登記在被告丁○○名下，是原告移轉系爭土地予
    丁○○非係無償贈與。
三、下列事項為兩造所不爭執，應堪認定：（本院增加若干文字
    敘述）
  (一)原告於84年3月14日將系爭房地登記於被告丁○○名下。
  (二)97年8月1日丁○○將系爭房地贈與被告丙○○。
  (三)原告與被告2人為祖孫關係，被告2人為兄妹關係。
  (四)被告丁○○於97年8月20日至原告住所辱罵及恐嚇原告。
四、本件爭執事項厥為：（本院增加(一)項）
  (一)原告訴請確認其於84年3月14日將系爭房地贈與被告丁○○
    之贈與關係不存在是否有訴之利益？
  (二)原告將系爭房地移轉登記予被告丁○○係基於贈與關係或買
    賣關係。
五、本院之判斷：
  (一)原告訴請確認其於84年3月14日將系爭房地贈與被告丁○○
    之贈與關係不存在是否有訴之利益？
  1.按確認法律關係之訴，非原告有即受確認判決之法律上利益
    者，不得提起之。民事訴訟法第247條第1項前段定有明文。
    又所謂即受確認判決之法律上利益，係指法律關係之存否不
    明確，原告主觀上認其在法律上之地位有不安之狀態存在，
    且此種不安之狀態，能以確認判決將之除去者而言，若縱經
    法院判決確認，亦不能除去其不安之狀態者，即難認有受確
    認判決之法律上利益。最高法院52年台上字第1240號著有判
    例足參。另確認法律關係成立或不成立之訴，以確認現在之
    法律關係為限，如已過去或將來應發生之法律關係，則不得
    為此訴之標的；而所謂「過去之法律關係」，係指曾經成立
    或不成立之法律關係，因情事變更，該過去之法律關係現已
    不復存在之情形而言。且為訴訟標的之法律關係是否存在，
    係以事實審言詞辯論終結時為準（最高法院49年台上字第
    1813號判例、84年度台上字第1368號裁判意旨）。
  2.本件原告係主張其將系爭房地贈與被告丁○○，因被告丁○○對其有辱罵及恐嚇之行為，而以起訴狀向被告丁○○表示
    撤銷系爭房地之贈與，則該贈與關係不存在於言詞辯論終結
    前已告明確，而無由法院以判決除去之必要。再者，本件原
    告訴之聲明第2項係依據民法第419條第2項之規定，請求「
    被告丙○○應將其所有之系爭土地及建物之房地所有權辦理
    移轉登記予原告所有。」，原即包括原告與被告丁○○就系
    爭房地贈與法律關係存否之認定，故並無另行提起確認之訴
    之必要。要言之，原告起訴確認其於84年3月14日將系爭房
    地所有權贈與被告丁○○之贈與關係不存在欠缺訴之利益，
    洵屬無據。
  (二)原告將系爭房地移轉登記予被告丁○○係基於贈與關係或買
    賣關係。
  1.原告主張其係基於贈與的意思，將系爭房地過戶被告丁○○
    乙情，並舉證人即承辦代書甲○○、女兒張玲月為證，甲○○到庭證稱：當時原告1個人到我的事務所，表示要將系爭
    房地登記給她的孫子，並沒有表示要贈與或出賣，係為了節
    稅，才登記買賣，那是事務所的慣例等語（本院98年12月7
    日審理筆錄參照），既然將系爭房地移轉登記原因辦為「買
    賣」，係甲○○之慣例，則系爭房地移轉登記之實際原因為
    何，即有探究之必要；證人張玲月則證稱：當時原告與3個
    孫子及我三哥張崇仁住，但三哥與張崇嶽常常為了小孩吵架
    ，原告生氣才搬到系爭房地，要依靠這3個小孩，才把房子
    過戶給這3個小孩等語（本院98年12月7日審理筆錄參照），
    核之與原告所稱：他（按指張崇嶽）與老三吵架，老三放話
    要把我趕出去，當時我還帶著張崇嶽的3個小孩，我帶著他
    們就回14號房子住，後來張崇嶽才回嘉義住，……我登記給
    3 個孩子，就是要住到我百年之後的等語（98年1月14日審
    理筆錄參照）相符，況被告2人及乙○○均為原告扶養長大
    （此為兩造及張崇嶽所不爭執），原告為15年8月20日出生
    ，移轉房地時已將近70歲晚年，而被告丙○○為69年10月31
    日出生、丁○○為73年1月8日出生，移轉房地5至10年後，
    亦屆成年，則原告將系爭房地贈與被告2人及乙○○，寄望
    渠等照顧其晚年生活，亦與常情相符，故原告主張其係基於
    贈與的意思，將系爭不動產過戶被告2人乙節，應堪採信。
  2.另本院依職權訊問被告丁○○，被告丁○○陳稱：「（問：
    原告有無提到將系爭房地過戶到你名下？）答：我國小的時
    候，忘記幾年級，她說房屋登記是你們的，當時只有我而已
    。（問：有沒有對你說為什麼？）答：沒有，當時只是聽一
    聽而已。（問：心裡有沒有拒絕的意思？）答：沒有。（問
    ：當時有沒有知道這房屋你有份？）答：有。」等語（本院
    99年1月27日審理筆錄參照），足見原告為贈與之意思表示
    時，被告丁○○充分認知其內容，且有受贈之意思。又查丁○○當時至少為11歲（系爭房地於84年3月14日移轉，而丁○○為73年1月8日出生），為限制行為能力人，按限制行為
    能力人為意思表示及受意思表示，應得法定代理人之允許。
    但純獲法律上之利益，或依其年齡及身份、日常生活所必需
    者，不在此限。民法第77條定有明文。被告丁○○無償受贈
    系爭房地，自屬純獲法律上之利益，無須得法定代理人之允
    許。故原告與被告丁○○間有關系爭房地之贈與契約已告成
    立生效。
  3.被告固然辯稱：系爭房地係因原告擅自收取租金，且補償張
    崇嶽繼承遺產之不足，而移轉登記於張崇嶽指定之丁○○名
    下，另張崇嶽支付原告之生活開銷云云，並提出證人張崇嶽
    為證，張崇嶽證稱：我在台北、嘉義開過神壇，83年起照顧
    原告，每個月5、6萬元，我曾向原告要過租金，但她沒錢，
    也不知道錢花到哪裡去云云（本院98年1月14日審理筆錄參
    照），與張玲玉所稱：原告生活費是自己負擔，因為我爸爸
    留了很多錢給她，張崇嶽沒有扶養原告，父親過世時有分一
    塊地給他，原告有將那塊地的租金存起來，他回來時就全部
    還給他等語不符，張崇嶽之證詞已非無疑。張崇嶽復稱：系
    爭房地是我跟母親買的，當時沒有定契約，也沒說賣多少錢
    云云，而查系爭房地房屋部分課稅現值為141萬2,400元（有
    房屋稅繳款書可憑），土地部分公告現值為632萬2,100元（
    有土地登記謄本足參），足見價值不斐，若張崇嶽係向原告
    購得系爭房地，則何以原告與張崇嶽未簽立契約書？亦未議
    定價金？此實與常情相悖。故證人張崇嶽所述：系爭房地係
    我向原告買的云云，應非實在。從而，被告所辯，亦難採信
    。
  4.按受贈人對於贈與人有故意侵害之行為，依刑法有處罰之明
    文者，贈與人知有撤銷原因1年內得撤銷其贈與，民法第416
    條第1項第1款定有明文。原告既然係將系爭房地贈與被告丁○○，而被告丁○○曾於97年8月20日至原告住所辱罵及恐
    嚇原告（參不爭執事項(四)），則原告以起訴狀向被告丁○○
    表示撤銷系爭房地之贈與，此尚未逾撤銷權除斥期間，於法
    自屬有據。又按「贈與撤銷後，贈與人得依關於不當得利之
    規定，請求返還贈與物。」、「不當得利之受領人，以其所
    受者，無償讓與第三人，而受領人因此免返還義務者，第三
    人於其所免返還義務之限度內，負返還責任」。民法第419
    條第2項、第183條復有明文。原告既已撤銷被告丁○○名下
    系爭房地之贈與，自得請求被告丁○○返還系爭房地，惟被
    告丁○○已因系爭房地於97年8月1日贈與被告丙○○致免返
    還義務，則原告自得依民法183條之規定，請求被告丙○○
    負返還責任，即將受被告丁○○贈與部分所有權移轉登記予
    原告。
  (三)綜上，原告請求被告丙○○應將如附表所示系爭房地所有權
    辦理移轉登記予原告所有，洵屬有據，應予准許。至原告訴
    請確認其於84年3月14日將系爭房地所有權贈與被告丁○○
    之贈與關係不存在，即非有據，應予駁回。
六、本件原告勝訴部分，兩造分別陳明願供擔保，請准宣告假執
    行、免為假執行，經核均無不合，爰分別酌定相當之擔保金
    額，併准許之。
七、本件事證已臻明確，兩造其餘攻擊防禦方法，經本院審酌後
    ，認與判決結果不生影響，爰不一一論述，附此敘明。
八、據上論結，本件原告之訴為一部有理由，一部無理由，依民
    事訴訟法第79條、第85條第1項前段、第390條第2項、第392
    條第2項，判決如主文。
中    華    民    國    99    年    1     月    29    日
                  民事第一庭法  官  張鶴齡
以上正本係照原本作成
如對本判決上訴須於判決送達後20日內向本院提出上訴狀
中    華    民    國    99    年    1     月    29    日
                            書記官  王博昭
附表
┌─┬───────────────────────┬──┬─────┬──────┐
│編│  土          地          坐          落      │地  │ 面    積 │  權    利  │
│  ├───┬────┬───┬───┬──────┤    ├─────┤            │
│號│縣  市│鄉鎮市區○  段  ○ ○段 │  地    號  │目  │ 平方公尺 │  範    圍  │
├─┼───┼────┼───┼───┼──────┼──┼─────┼──────┤
│１│嘉義市│        │ 車店 │ 車店 │    250     │建  │   191    │     1/3    │
└─┴───┴────┴───┴───┴──────┴──┴─────┴──────┘
┌─┬──┬───────┬───┬──┬───┬──────┬──────┬──┬──┐
│編│    │基  地  坐  落│主要建│層數│層次  │  層次面積  │ 建物總面積 │主要│權利│
│號│建號│--------------│築材料│    │      │（平方公尺）│（平方公尺）│用途│範圍│
│  │    │建  物  門  牌│      │    │      │            │            │    │    │
├─┼──┼───────┼───┼──┼───┼──────┼──────┼──┼──┤
│１│1754│嘉義市○○段車│鋼筋混│4層 │1層   │   91.27    │   516.08   │住商│1/3 │
│  │    │店小段250地號 │凝土造│    │2層   │   110.38   │            │ 用 │    │
│  │    │--------------│      │    │3層   │   110.38   │            │    │    │
│  │    │嘉義市○○○路│      │    │4層   │   35.43    │            │    │    │
│  │    │14號          │      │    │騎樓  │   19.11    │            │    │    │
│  │    │              │      │    │地下室│   149.51   │            │    │    │
└─┴──┴───────┴───┴──┴───┴──────┴──────┴──┴──┘

司法院資訊處製作；財團法人民間司法改革基金會備份。
